臺灣桃園地方法院刑事判決　　　　　　　　　　　　　　九十三年度訴緝字第二號
　　公　訴　人　臺灣桃園地方法院檢察署檢察官
　　被　　　告　甲○○
右列被告因違反公司法等案件，經檢察官提起公訴（九十年度偵字第七一五二號），
由本院合議庭裁定改依簡式審判程序審理，本院判決如左：
    主  文
甲○○公司負責人，公司應收之股款，股東並未實際繳納，而以申請文件表明收足，
處拘役貳拾日，如易科罰金，均以佰元折算壹日。緩刑貳年。
    事  實
一、甲○○於民國八十八年間，為籌設位於桃園縣中壢市○○路一六三號之德添企業
    有限公司（下稱德添公司），而分別自任上開公司負責人，辦理申請公司設立登
    記事宜，負有據實登載各項公司設立登記申請文件之義務，且明知實際上其所籌
    設之德添公司股東尚未繳納設立股款，竟為取得銀行資金存款充作已收足股東股
    款證明，辦理公司設立登記，向出於幫助其順利完成公司設立登記之游美香（業
    經本院以八十八年度訴字第一二六六號判決在案））商借資金充作收足股款驗資
    之用，待游美香依約於八十八年十一月三日自其中華商業銀行桃園分行帳號00
    000000000000帳戶中，轉帳匯款新台幣（下同）五百萬元至「德添
    公司籌備處」於中華商業銀行桃園分行帳號000000000000000號
    帳戶中，取得「德添公司籌備處」上開帳戶存摺影本做為股款業已收足之證明後
    ，甲○○旋於同年月五日自其台北國際商業銀行桃園分行，帳號0000000
    000000號之個人帳戶中，依游美香指示分二筆各轉帳匯款一百七十三萬元
    至中華商業銀行桃園分行「振駿有限公司籌備處」帳號00000000000
    000帳戶及轉帳匯款三百二十七萬元至不知情之李冠霆於萬泰商業銀行桃園分
    行帳號000000000000號之帳戶中償還借款，再委由不知情之會計師
    陳洪傑辦理德添公司設立登記，使陳洪傑在德添公司設立登記資本額查核報告書
    、股東繳納股款明細表及資產負債表等設立登記申請文件上，簽證德添公司股東
    甲○○（應收股款一百五十萬元）、巫晉寬（應收股款一百五十萬元）、宣恆志
    （應收股款一百萬元）、鄭春蘭（應收股款五十萬元）及顏法盛（應收股款五十
    萬元）等人股款均業已收足後，連同上開公司存摺影本、委託書及股東名單等文
    件，持向主管機關經濟部中部辦公室申請辦理德添公司之設立登記，經濟部中部
    辦公室遂於八十八年十一月十五日核准德添公司設立登記。
二、案經內政部警政署移送臺灣桃園地方法院檢察署檢察官偵查起訴。
    理  由
一、訊據被告甲○○對於右揭犯罪事實坦承不諱，核與證人游美香於警訊時及另案於
    本院八十八年度訴字第一二六六號案件審理時所證述確有於八十八年十一月三日
    自渠上開帳戶轉帳匯款五百萬元至「德添公司籌備處」上開帳戶中，嗣於同年月
    五日再由被告自其上開個人帳戶中，將五百萬元借款分二筆轉帳匯款至振駿有限
    公司籌備處及渠配偶李冠霆之上開帳戶之情相符，此外，並有「德添公司籌備處
    」中華商業銀行桃園分行上開帳戶之存款明細分戶帳二份、客戶歷史檔交易明細
    查詢、印鑑卡、開戶登錄單、取款憑條、轉帳匯款單、交易明細、被告上開個人
    帳戶之台北國際商業銀行桃園分行取款憑條各一份、匯款單二份、德添公司董事
    、股東名冊、設立登記資本額查核報告書、股東繳納股款明細表、資產負債表、
    委託書及上開帳戶存摺影本各一份在卷可稽（九十年度偵字第七一五二號卷第一
    六０頁至第一六三頁、第一六八頁至第一七二頁、第三一三頁至第三二一頁），
    事證明確，被告上開犯行，洵堪認定，應予依法論處。
二、被告行為後，公司法第九條第三項：「公司應收之股款，股東並未實際繳納，而
    以申請文件表明收足，或股東雖已繳納而於登記後將股款發還股東，或任由股東
    收回者，公司負責人各處五年以下有期徒刑、拘役或科或併科新臺幣六萬元以下
    罰金。」之規定，業於九十年十一月十二日修正為公司法第九條第一項：「公司
    應收之股款，股東並未實際繳納，而以申請文件表明收足，或股東雖已繳納而於
    登記後將股款發還股東，或任由股東收回者，公司負責人各處五年以下有期徒刑
    、拘役或科或併科新臺幣五十萬元以上二百五十萬元以下罰金。」之規定，原有
    期徒刑暨拘役部分未予修正，將罰金額度提高為新臺幣五十萬元以上二百五十萬
    元以下之罰金，而比較上開修正前後之規定，以修正前之公司法第九條第三項規
    定對被告較為有利，應依刑法第二條第一項但書規定，適用修正前公司法第九條
    第三項規定論處。
三、核被告所為，係違反修正前公司法第九條第三項之公司應收之股款，股東並未實
    際繳納，而以申請文件表明收足罪。其利用不知情之會計師陳洪傑為上開犯行，
    應成立間接正犯。另證人游美香雖明知被告借款之目的，係為藉以表示德添公司
    設立登記股款業已繳足，然證人游美香僅係出於幫助德添公司順利取得銀行存款
    證明，進而申請公司設立登記之犯意，單純提供資金，並未介入申請或出具銀行
    存款證明，復無行使利用不知情之會計師業務上所製作之上開登載不實文書，向
    主管機關表示已繳納股款，參與申請「德添公司」設立登記事宜之行為，又未參
    與犯罪構成要件之實施，所為係構成要件以外之幫助行為，公訴人認被告與證人
    游美香間，為有犯意聯絡及行為分擔之共同正犯，容有誤會，附此敘明。爰審酌
    被告犯罪之動機、目的、手段、以不實資本證明文件申請德添公司設立登記，非
    但違背公司法維護公司財務健全之立法本旨，亦增加交易相對人之潛在交易風險
    、所生危害及事後坦承犯行，態度尚稱良好等一切情狀，量處如主文所示之刑。
    又被告行為後原刑法第四十一條之規定：「犯最重本刑為三年以下有期徒刑之刑
    之罪，而受六月以下有期徒刑或拘役之宣告，因身體、教育、職業或家庭之關係
    或其他正當事由，執行顯有困難者，得以一元以上三元以下折算一日，易科罰金
    。」已於九十年一月十日經總統公布修正為同條第一項，規定：「犯最重本刑為
    五年以下有期徒刑之刑之罪，而受六月以下有期徒刑或拘役之宣告，因身體、教
    育、職業或家庭之關係或其他正當事由，執行顯有困難者，得以一元以上三元以
    下折算一日，易科罰金。但確因不執行所宣告之刑，難收矯正之效，或難以維持
    法秩序者，不在此限。」並於同月十二日起生效、施行，就新舊法比較結果，應
    依刑法第二條第一項前段規定，以修正後之刑法第四十一條第一項前段規定，對
    被告較為有利，爰依裁判時之新法，諭知易科罰金之折算標準。再被告未曾受有
    期徒刑以上刑之宣告，此有臺灣高等法院被告全國前案紀錄表一份附卷可憑，其
    因一時失慮，致罹刑典，經此偵查及審理程序後，當能知所警惕，而信無再犯之
    虞，本院認所宣告之刑以暫不執行為適當，爰併予宣告緩刑二年，以勵自新。
四、公訴意旨另以：被告以向證人游美香借貸資金，取得德添公司之設立登記資金存
    款證明後，利用不知情之會計師陳洪傑，在上開公司之設立登記資本額查核報告
    書及資產負債表上等文件上簽證後，持向主管機關辦理設立登記，使承辦公務人
    員登載於職務上掌管之簿冊，完成德添公司之設立登記，足以生損害於主管機關
    管理公司登記事項之正確性。因認被告等就此涉有刑法第二百十四條之使公務員
    登載不實事項於公文書罪嫌。然按刑法第二百十四條之使公務員登載不實事項於
    公文書罪，須一經他人聲明或申報，公務員即有登載之義務，並依其所為之聲明
    或申報予以登載，而屬不實事項者，始足構成，若其所為之聲明或申報，公務員
    尚須為實質之審查，以判斷其真實與否，始得為一定之記載者，即非本罪所稱之
    使公務員登載不實；又依公司法第三百八十八條：「主管機關對於公司登記之申
    請，認為有違反本法或不合法定程式者，應令其改正，非俟改正合法後，不予登
    記。」、修正前第四百十二條第一項：「有限公司應於章程訂立後十五日內，將
    左列事項，向主管機關申請為設立之登記：一、第一百零一條所列各款事項。二
    、繳足股款之證件。三、以現金以外之財產抵繳股款者，其姓名及其財產之種類
    、數量、價格或估價之標準。」、同條第二項規定「主管機關對於前項之申請，
    應派員檢查，並得通知公司限期申復。」等規定觀之，向主管機關申請有限公司
    之設立登記，主管機關均須為實質之審查，以判斷其真實與否，而非僅依其申請
    或聲明，即為一定登載之形式審查，則有限公司負責人明知申請設立登記時，公
    司股東應收之股款並未繳足，仍以申請文件表明收足，使公務員將此不實事項予
    以登載，應僅成立公司法第九條第三項前段之罪，無適用刑法第二百十四條論罪
    之餘地（此亦有最高法院八十九年度台非字第四六號判決意旨可資參照）。是公
    訴人認被告另涉有刑法第二百十四條之使公務員登載不實文書罪嫌，容有未洽，
    然因公訴人認被告此部分之犯行與其上開起訴並經本院論罪科刑之違反修正前公
    司法第九條第三項規定之犯行間，有方法、目的之牽連犯裁判上一罪關係，爰不
    另為無罪判決之諭知，附此敘明。
五、按被告所犯為死刑、無期徒刑、最輕本刑三年以上有期徒刑之罪或高等法院管轄
    第一審案件以外之罪，並經被告於準備程序就被訴事實為有罪之陳述，經告知簡
    式審判程序之旨，聽取被告及檢察官之意見後，經本院合議庭依刑事訴訟法第二
    百七十三條之一第一項規定，裁定由受命法官獨任進行簡式審判程序審理，併予
    敘明。
據上論斷，應依刑事訴訟法第二百七十三條之一第一項、第二百九十九條第一項前段
、修正前公司法第九條第三項，刑法第十一條前段、第二條第一項、第七十四條第一
款、修正後刑法第四十一條第一項前段，罰金罰鍰提高標準條例第一條前段、第二條
，判決如主文。
本案經檢察官何祖舜到庭執行職務。
中      華      民      國    九十三    年      二      月    二十六    日
                              臺灣桃園地方法院刑事第十一庭
              法  官  吳麗英
右正本證明與原本無異。
如不服本判決，應於判決送達後十日內向本院提出上訴狀( 應附繕本 )，上訴於
臺灣高等法院。
                                  書記官  陳淑瓊
中      華      民      國    九十三    年      三      月      八      日
附錄本案論罪科刑法條：
修正前公司法第九條：公司設立登記後，如發現其設立登記或其他登記事項，有違法
                    情事時，公司負責人各處一年以下有期徒刑、拘役或科或併科
                    新臺幣六萬元以下罰金。
                    公司負責人對於前項登記事項，為虛偽之記載者，依刑法或特
                    別刑法有關規定處罰。
                    公司應收之股款，股東並未實際繳納，而以申請文件表明收足
                    ，或股東雖已繳納而於登記後將股款發還股東，或任由股東收
                    回者，公司負責人各處五年以下有期徒刑、拘役或科或併科新
                    臺幣六萬元以下罰金。
                    前三項裁判確定後，由法院檢察處通知中央主管機關撤銷其登
                    記。
